【裁判字號】    88,訴,357
【裁判日期】    900130
【裁判案由】    偽造文書等
【裁判全文】
臺灣屏東地方法院刑事判決                          八十八年度訴字第三五七號
    公  訴  人  臺灣屏東地方法院檢察署檢察官
    被      告  辛○○
右列被告因偽造文書等案件，經檢察官提起公訴（八十八年度偵字第一九七六號），
本院判決如左：
    主  文
辛○○連續行使偽造私文書，足以生損害於他人，處有期徒刑壹年伍月。
    事  實
一、辛○○於民國八十四年十一月十日（下稱甲會）及八十五年八月一日（下稱乙會
    ）分別召集新台幣（下同）一萬元之互助會並自任會首，會員各為五十一人並採
    內標制，詎辛○○竟基於概括之犯意，意圖為自己不法之所有，就甲會連續冒用
    「陳太太」即陳林玉珠二次、陳己（即己○○，為丙○○以其母名義參加）一次
    、「保珠」（即陳鄞寶珠，為陳莉玉以其母名義參加）一次、乙○○三次、壬○○二次、子○○二次等六位互助會會員名義並填寫標單，就乙會連續冒用陳竹頭
    二次、乙○○三次、壬○○一次等三位互助會會員名義並填寫標單，而均於其上
    書寫三千元不等之標金並偽造上揭會員之署押，並於上開各會投標時，持以行使
    及得標，致其餘活會會員癸○○等人誤信而交付會款，其詐得金額甲會計約一百
    五十萬、乙會計約一百萬元左右（以實際活會人數ｘ各該活會會員應繳納之活會
    款項計算），而足以生損害於各該活會會員，迄八十七年十二月間該甲會倒數第
    九會、乙會倒數第十九會時止會後，該癸○○等活會會員始知悉上情。
二、案經癸○○、卯○○、辰○○、丑○○、劉清泰、庚○○、丁○○、甲○○及己○○訴請台灣屏東地方法院檢察署檢察官偵查起訴。
    理  由
一、訊據被告辛○○坦承有召集前開二個互助會，並以己○○、陳林玉珠、陳鄞寶珠
    、陳竹頭、乙○○、劉佩琳等名義標走會款之事實，惟否認有偽造文書及詐欺犯
    行，辯稱：伊係向上揭各會員借標，伊於調解時所言之會首身上係指已得標未全
    部付清及借標部份由伊負責之意。惟查被告未經己○○、陳鄞寶珠、陳林玉珠、
    陳竹頭同意以己○○、陳鄞寶珠、陳林玉珠名義標取會款，業據告訴人己○○及
    證人陳莉玉、陳東山、陳林玉珠於檢察官偵查中供證在卷，並經證人丙○○於本
    院審理中結證屬實，而證人乙○○、壬○○、子○○於本院亦均證稱伊等確有參
    加上揭互助會，惟均未得標而係活會等語（參本院八十八年九月二十九日筆錄）
    ，參以被告於與會員調解之時所提出之明細表上揭甲會「陳太太」二會、陳己一
    會、「保珠」一會、乙○○三會、壬○○二會、子○○二會；乙會陳竹頭二會、
    乙○○三會、壬○○一會均係例於會首身上欄項下，而所稱會首身上，係指得標
    者，包括被冒標者及本人標得而會首會款未付清等情，業據證人丙○○及告訴人
    癸○○於本院供陳在卷復為被告所是認，則以上揭會員所稱未得標係活會等情，
    足見上揭各會員遭被告以其等名義冒標一情堪以認定。至乙○○嗣改稱：「伊各
    借一會予被告」「（劉佩琳的會）初十的三會都有借他」（八十八年九月二十九
    日、八十九年九月二十八日筆錄），惟其復再稱：「我也全都沒有標，都是活會
    」（八十九年九月二十八日筆錄），就劉碧鑾部分其前後不符，就劉佩琳部份核
    與劉佩琳所稱伊係活會等不符，要不足為被告有利之認定。此外，復有該甲、乙
    會之互助會簿影本、明細表二紙在卷可稽，事證明確，被告犯行堪以認定。
二、按被告在標單上書寫該等活會會員之名字及標息，依習慣足以表示該等活會會員
    書寫標單之意思，屬刑法第二百二十條第一項規定之準私文書。核被告偽造標單
    以標取會款等之行為，係犯刑法第二百十六條、第二百十條之行使偽造私文書罪
    ，又其詐欺活會會員財物之行為，係犯刑法第三百三十九條第一項之詐欺取財罪
    。被告以一行為向多數活會會員詐財，應依想像競合犯之規定從一重處斷。又被
    告偽造署押於標單上，其偽造署押之行為，為偽造私文書之部份行為，偽造標單
    後復持以行使，偽造之低度行為為行使偽造私文書之高度犯行所吸收，均不另論
    罪。被告所犯行使偽造私文書及詐欺取財二罪，各有多次犯行，其犯罪之時間相
    接，犯意概括，構成要件相同，均為連續犯，應依刑法第五十六條規定各以一罪
    論。至其所犯連續行使偽造私文書、詐欺取財犯行間，有方法結果之牽連關係，
    應從一重之連續行使偽造私文書罪處斷，並依連續犯之規定加重其刑。茲審酌被
    告犯罪動機、目的、手段，迄未與告訴人等達成和解，所生損害非輕，未能坦承
    犯行未有悔意，惟未曾受刑之宣告，素行非劣等情，爰量處如主文所示之刑。至
    偽造上揭會員署押之投標單，無法證明其尚存在，不另諭知沒收。
四、公訴意旨另以：被告辛○○於八十四年十一月十日及八十五年八月一日分別召集
    新台幣一萬元之互助會，會員各為五十一人，而意圖為自己不法之所有，並基於
    概括之犯意，冒用乙○○、子○○、壬○○、陳文福、黃玉梅、陳秋華、寅○○
    、秀卿、阿生、美如、戊○、清風等人名義入會，並連續偽造陳文福、黃玉梅、
    陳秋華、寅○○、「秀卿」、「阿生」、「美如」、「戊○」、「清風」等人之
    標單標取會款花用。因認被告就此部分亦涉犯刑法第二百十條、第二百十六條及
    第三百卅九條第一項之罪嫌。並以被告先則供稱僅向己○○及陳鄞寶珠借會來標
    ，經檢察官傳訊陳竹頭之子陳東山及陳林玉珠到庭後，被告又供稱亦向陳竹頭及
    陳林玉珠借會來標，顯然其以他人名義標走會款者不止己○○、陳鄞寶珠、陳東
    山及陳林玉珠之會而已，末查被告於調解委會調解時曾提出前開二會之明細表各
    一紙，而前開二會明細表「會首身上」欄會首身上欄內會員共高達三十餘人，即
    該二會倒會時應由被告負責清償會員會款者高達三十餘會，顯違常情，雖被告辯
    稱其亦參加會首身上欄內會員召集之互助會，經抵銷後，差額由其負擔，但被告
    未能提出該等員住址以供傳喚查證，以互助會係基於會首、會員間之信賴所召集
    ，而被告不知會員之住址如何收取會款，其所辯顯不足採信為其論據。按犯罪事
    實應依證據認定之，無證據不得推定其犯罪事實；又不能證明被告犯罪者，應諭
    知無罪之判決，刑事訴訟法第一百五十四條、第三百零一條第一項分別定有明文
    。又認定不利於被告之事實，須依積極證據，苟積極證據不足為不利於被告事實
    之認定時，即應為有利於被告之認定，更不必有何有利之證據（最高法院三十年
    上字第八一六號判例參照）。另事實之認定，應憑證據，如未能發現相當證據，
    或證據不足以證明，自不得以推測或擬制之方法，以為裁判基礎（最高法院四十
    年台上字第八六號判例參照）。經查乙○○、子○○、壬○○確有參加上揭互助
    會，告訴人癸○○亦稱：「會單上的人確實都有參加會，但是有部分是他的親人
    或好朋友如黃玉梅我們磺不確定」等語，是公訴意旨認上揭各人未參加該互助會
    尚乏所據，再所稱會首身上，係指得標者，包括被冒標者及本人標得而會首會款
    未付清等情已如前述，其中如甲會中之「彩玉」者，告訴人癸○○亦稱；「有部
    份的人如彩玉的部份是因為辛○○沒將彩玉得標的錢付給他，所以寫在會首身上
    ，其他的我就不清楚了」等語，則該會首身上之人顯非均係遭冒標者，是以上揭
    各人列於該明細表會首身上而被告復未能提出各該會員之年籍等情，即遽認被告
    有公訴人所指之上揭犯行尚屬推測，此外，復查無其他積極證據足資認定被告有
    公訴人所指此部分之詐欺及行使偽造文書犯行，原應為無罪之諭知，惟公訴意旨
    認此部分與前開有罪部分有裁判上一罪之連續犯關係，爰不另為無罪之諭知，附
    此敘明。
據上論斷，應依刑事訴訟法第二百九十九條第一項前段，刑法第五十六條、第二百十
六條、第二百十條、第三百三十九條第一項、第五十五條，罰金罰鍰提高標準條例第
一條前段，判決如主文。
本案經檢察官劉俊儀到庭執行職務。
中      華      民      國        九十      年      一      月    三十  日
                                      臺灣屏東地方法院刑事第一庭
                                          法  官    郭書豪
右正本證明與原本無異。
對於本判決如有不服應於收受送達後十日內向本院提出上訴書狀上訴於台灣高等法院
高雄分院並按他造當事人之人數附具繕本。
                                          書記官    潘豐益
中      華      民      國        九十      年      一      月    三十  日
中華民國刑法第二百一十六條
 (行使偽造變造或登載不實之文書罪)
行使第二百十條至第二百十五條之文書者，依偽造、變造文書或登載不實
事項或使登載不實事項之規定處斷。
中華民國刑法第二百一十條
 (偽造變造私文書罪)
偽造、變造私文書，足以生損害於公眾或他人者，處五年以下有期徒刑。
中華民國刑法第三百三十九條
 (普通詐欺罪)
意圖為自己或第三人不法之所有，以詐術使人將本人或第三人之物交付者
，處五年以下有期徒刑、拘役或科或併科一千元以下罰金。
以前項方法得財產上不法之利益或使第三人得之者，亦同。
前二項之未遂犯罰之。


司法院資訊處製作；財團法人民間司法改革基金會備份。
